ACORDAO-COMPLETO-2402072

ACÓRDÃO 4401/2020 ATA 11/2020 - SEGUNDA CÂMARA

VISTA, relatada e discutida a tomada de contas especial referente ao Contrato de Repasse 233.007-87/2007 (Siafi 596392) .
ACORDAM os ministros do Tribunal de Contas da União, reunidos em sessão da 2ª Câmara, ante as razões expostas pela relatora, e com fundamento nos arts. 1º, inciso I, 16, inciso III, alíneas “b” e “c” e § 3º, 19, 23, inciso III, 26, 28, incisos I e II, e 57 da Lei 8.443/1992 c/c os arts. 214, inciso III, alínea “a”, e 215 a 217 do Regimento Interno, em: 
9.1. julgar irregulares as contas de José Antônio Nogueira de Sousa e Robson Santana Rocha Freires;
9.2. condená-los, solidariamente, ao recolhimento aos cofres do Tesouro Nacional das quantias especificadas a seguir, atualizadas monetariamente e acrescidas de juros de mora desde as datas indicadas até a data do pagamento:
	Valor original (R$) 
	Data da Ocorrência

	11.829,49
	22/12/2008

	63.525,08
	19/6/2009

	95.411,38
	25/8/2009

	141.406,06
	16/12/2009

	40.748,48
	15/7/2010

	10.151,40
	18/10/2012

9.3. aplicar multa de R$ 195.000,00 (cento e noventa e cinco mil reais) a José Antônio Nogueira de Sousa e de R$ 130.000,00 (cento e trinta mil reais) a Robson Santana Rocha Freires, a serem recolhidas aos cofres do Tesouro Nacional, com atualização monetária calculada da data deste acórdão até a data do pagamento, se este for efetuado após o vencimento do prazo abaixo estipulado;
9.4. fixar prazo de 15 (quinze) dias, a contar das notificações, para comprovação, perante o Tribunal, do recolhimento das dívidas acima imputadas;
9.5. autorizar a cobrança judicial das dívidas, caso não atendidas as notificações;
9.6. autorizar o pagamento das dívidas em até 36 (trinta e seis) parcelas mensais consecutivas, caso venha a ser solicitado pelos responsáveis antes do envio do processo para cobrança judicial;
9.7. fixar o vencimento da primeira parcela em 15 (quinze) dias, a contar do recebimento das notificações, e o das demais a cada 30 (trinta) dias, com incidência dos respectivos encargos legais sobre o valor de cada prestação; 
9.8. alertar aos responsáveis que a inadimplência de qualquer parcela acarretará vencimento antecipado do saldo devedor;
9.9. recomendar ao Município de Santana/AP que, se ainda não o fez, conclua a obra iniciada com recursos do Contrato de Repasse 233.007-87/2007 (Siafi 596392) ;
9.10. enviar cópia deste acórdão:
9.10.1. à Caixa Econômica Federal e à Secretaria Especial do Desenvolvimento Social do Ministério da Cidadania, para ciência;
9.10.2. ao procurador-chefe da Procuradoria da República no Amapá, para as providências que entender cabíveis.
9.11. enviar, ainda, cópia deste acórdão, acompanhado do relatório e do voto que o fundamentaram e dos documentos às peças 14 (p. 43/5) e 34 (p. 3/4) , ao Tribunal de Contas do Estado do Amapá, para subsidiar eventual apuração de irregularidades na construção do restaurante popular que foi objeto do Contrato de Repasse 233.007-87/2007 (Siafi 596392) quanto aos recursos municipais e/ou estaduais empregados.

Tomada de contas especial decorrente da não conclusão de contrato de repasse que objetivou a construção de restaurante popular e a aquisição de equipamentos e utensílios, com análise de respostas a citações e diligência.

Segunda Câmara

Caixa Econômica Federal, Ministério do Desenvolvimento Social e Combate à Fome (atual Ministério da Cidadania) e Município de Santana/AP.

3. Responsáveis: José Antônio Nogueira de Sousa (CPF XXX.570.492-XX) e Robson Santana Rocha Freires (CPF XXX.500.322-XX).

13.1. Ministros presentes: Augusto Nardes (na Presidência), Aroldo Cedraz, Raimundo Carreiro e Ana Arraes (Relatora).
13.2. Ministros-Substitutos presentes: Marcos Bemquerer Costa e André Luís de Carvalho.

TRF-1

ROBSON SANTANA ROCHA FREIRES

ANA ARRAES

Adoto como parte deste relatório a instrução à peça 18, que foi elaborada na então Secretaria de Controle Externo no Estado do Pará - Secex/PA e contou com a anuência dos dirigentes daquela unidade técnica (peças 19/20) :
“INTRODUÇÃO
Cuidam os autos de Tomada de Contas Especial (TCE) instaurada pela Caixa Econômica Federal (CEF) , em desfavor do Sr. José Antônio Nogueira de Sousa, prefeito do município de Santana/AP, no período de 2005 a 2012, em razão do não cumprimento do objeto pactuado no Contrato de Repasse 233.007-87/2007, Siafi 596392, celebrado em 13/11/2007 com a União, por intermédio do Ministério do Desenvolvimento Social e Combate à fome - MDS (peça 1, p. 42-54) .
O objeto do ajuste tinha por finalidade a construção de restaurante popular, incluindo a aquisição de equipamentos e utensílios, no Município de Santana/AP (peça 1, p. 42) .
HISTÓRICO
Conforme disposto na cláusula quarta do Contrato 233.007-87 foram previstos R$ 1.310.719,93 para a execução do objeto, dos quais R$ 1.200.000,00 seriam repassados pela contratante e R$ 110.719,93 corresponderiam à contrapartida (peça 1, p. 44) . 
O contrato foi firmado em 13/11/2007 e vigeu desde o dia de sua celebração até 30/06/2013, devendo a prestação de contas final ser apresentada até 29/8/2013 (peça 1, p. 98) .
Os recursos federais foram repassados em seis parcelas, conforme demonstrativo e extrato acostados à peça 1, p. 96 e p. 100-102, remontando o valor histórico total de R$ 363.071,89.
Entre 01/08/2008 e 30/06/2010 a CEF realizou cinco vistorias ao local da obra, emitindo relatórios de acompanhamento de empreendimento nos dias 01/08/2008, 09/04/2009, 30/07/2009, 28/11/2009 e 30/06/2010. Atestou-se a execução de 35,59% dos serviços previstos, correspondente ao montante de R$ 385.494,80 (peça 1, p. 68-94) .
Em 27/05/2010 a CEF notificou a prefeitura de Santana/AP para que retomasse a execução das obras sob pena de instauração de TCE (peça 1, p. 8) .  
Em 08/04/2013, o MDS enviou o ofício 622/2013 ao Sr. Robson Santana, prefeito de Santana/AP, notificando-o de que o contrato 233.007-87/2007, com vigência até 30/06/2013, encontrava-se com 37% de sua execução física concluída, e solicitando a manifestação formal da municipalidade no prazo de 30 dias para que informasse acerca da inauguração do restaurante. Solicitou, ainda, que a prestação de contas fosse enviada no prazo avençado (peça 1, p. 144-145) .  
Em 24/10/2013, a CEF enviou os ofícios 715/2013 e 714/2013, aos senhores José Antônio Nogueira de Sousa e Robson Santana Rocha Freires, respectivamente, informando-os acerca da instauração da TCE caso não regularizada a pendência referente a inexecução parcial do objeto pactuado (peça 1, p. 10-12) .
Em 20/12/2013, o município de Santana/AP solicitou à CEF a baixa e imediata suspensão do registro de inadimplência do Contrato de Repasse 233.007-87/2007, uma vez que adotou providências com vistas a apurar os fatos que resultaram em dano ao erário (peça 1, p. 160 e p. 164-174) .
O Relatório do Tomador de Contas Especial, emitido em 30/1/2014, considerou que houve prejuízo ao erário causado pelo Sr. José Antonio Nogueira de Sousa em razão do não cumprimento do objeto pactuado no Contrato de Repasse 233.007-87 (Siafi 596392) , com débito no valor original de R$ 363.071,89 (peça 1, p. 176-179) .
Consignou, ainda, que o senhor Robson Santana Rocha Freires ajuizou ação na justiça para responsabilizar o Sr. José Antonio e encaminhou requerimento ao MDS solicitando instauração de TCE. 
A Controladoria-Geral da União emitiu relatório e certificado de auditoria ratificando as conclusões do tomador de contas especial quanto à caracterização do dano ao erário e certificou a irregularidade das contas do responsável (peça 1, p. 194-198) . O dirigente do Órgão de Controle Interno emitiu parecer de sua competência, bem assim houve pronunciamento ministerial (peça 1, p. 199 e p. 206) .
O exame preliminar foi realizado pela Secex-AP em 23/4/2015 (peça 2) .
Instrução acostada à peça 5 propôs a citação do Sr. José Antônio Nogueira de Sousa, CPF XXX.570.492-XX, prefeito do Município de Santana/AP no período de 2005-2012, a qual se materializou em 19/8/2015, mediante ofício 1698/2015-TCU/SECEX-PA (peças 9 e 10) .
Após solicitar prorrogação de prazo (peça 11) , o responsável apresentou alegações de defesa em 21/9/2015 (peça 14) .
ALEGAÇÕES DE DEFESA (peça 14) 
Por meio de seus representantes, o Sr. José Antonio Nogueira de Sousa alegou inicialmente ofensa ao devido processo legal, uma vez que não lhe foi concedido o exercício da ampla defesa e contraditório, de modo que o processo encontra-se eivado de vício insanável (peça 14, p. 2-12) .
Alegou que ‘antes de a Corte de Contas deliberar pela conversão dos autos em TCE, necessário se faz o chamamento em audiência dos então gestores [...] para, no prazo de 30 (trinta) dias, apresentarem suas razões de justificativa em relação aos fatos apontados [...].’ (peça 14, p. 14) .
Afirmou que o ônus da prova é do órgão instaurador, na fase interna, e do julgador, na fase externa. Lembrou que não há nos autos prova substancial que indique débito, tampouco vontade consciente (dolo) de causar dano ao erário.  
Mencionou que o contrato, firmado em 13/11/2007, vigeu desde sua celebração até 30/6/2013, devendo a prestação de contas ser apresentada até 29/8/2013.
A CEF realizou 5 vistorias ao local da obra, sendo que o relatório de acompanhamento de 30/6/2010 atestou a execução de 35,59 % dos serviços previstos, correspondente ao montante de R$ 385.494,80. Nessa ocasião, a contratante notificou a prefeitura para que retomasse a execução dos serviços sob pena de instauração de TCE.
Em resposta, a prefeitura retomou a obra e solicitou a reprogramação dos serviços, a qual foi aprovada em 30/10/2012, 60 dias antes do término do mandato do Sr. José Antonio.
Realizou medições e pagamentos de acordo com as rígidas normas da CEF, deixando recursos na conta do convênio, o qual teve prazo dilatado até 30/6/2013. Desse modo, o responsável pela paralisação das obras foi o prefeito sucessor, o Sr. Robson Rocha Freires.
Terminou sua gestão deixando a conta corrente do convênio com R$ 570.000,00, acrescidos de correção. Afirmou que a medição realizada em 30/6/2010 atestou execução de 35,59% dos serviços previstos, e a realizada em 10/10/2012, 55,60%.
Mencionou que em novembro de 2012 licitou, contratou e realizou serviços de esquadria de alumínio no valor de R$ 102.526,57, sendo que até o término do mandato em dezembro de 2012, a CEF não tinha autorizado o pagamento dos mesmos.  
Executou o percentual de 75,11% dos serviços, sendo este reduzido para 55,60% após reprogramação de valores.
Tratou a avença com zelo e responsabilidade, inexistindo desvio de recursos ou contratações suspeitas que ensejem qualquer tentativa de burlar as finanças públicas. Adotou diversas providências: a) cumpriu exigências de regularização fundiária; b) cumpriu exigências do órgão ambiental; c) terminou seu mandato com o convênio vigente e com os devidos pagamentos realizados; e d) prestou informações solicitadas pela CGU.
Alegou, por outro lado, que a gestão do Sr. Robson Rocha, seu sucessor, deixou o contrato expirar, não renovou a licença ambiental e não prestou informações solicitadas pelo Ministério do Desenvolvimento Social em 18/3/2013, por meio do ofício 55/2013.
Solicitou a realização de nova visita técnica a fim de aferir a atual situação da obra, uma vez que realizou serviços até o término de seu mandato, em dezembro de 2012, e a última fiscalização ocorreu em 2010. Solicitou, ainda, a responsabilização do Sr. Robson Rocha e a exclusão de sua responsabilidade. 
Por fim, solicitou a declaração de nulidade do processo, face à ofensa à ampla defesa e ao contraditório e, caso não atendida esta preliminar, solicitou o acolhimento de sua defesa, a responsabilização do Sr. Robson Rocha e o arquivamento do processo.
ANÁLISE DAS ALEGAÇÕES DE DEFESA 
No tocante à ofensa ao devido processo legal mediante ausência de ampla defesa e contraditório, tal argumento deve ser afastado de pronto. À peça 1, p. 10, encontra-se o ofício 715/2013 endereçado ao Sr. José Antonio e recebido por Rutilene de Almeida em 29/10/2013.
Além disso, a citação realizada em 19/8/2015, a qual resultou na apresentação de alegações de defesa (peça 14) ora analisadas, configura a abertura do contraditório ao responsável, inexistindo vício insanável no presente processo.    
Quanto ao ônus da prova e à solicitação de realização de nova vistoria in loco, convém destacar que a jurisprudência desta Corte de Contas há muito consolidou o entendimento de que constitui ônus do gestor a produção das evidências necessárias para comprovar o adequado uso dos recursos públicos que lhe foram confiados, consoante disposições contidas no art. 70, parágrafo único, da Constituição Federal, e no art. 93 do Decreto-lei 200/1967, não cabendo a este Tribunal, portanto, realizar diligência para a obtenção de provas em favor do aludido gestor (Acórdão 1599/2007-TCU-Plenário, 611/2007-1ª Câmara e 1.098/2008-2ª Câmara) .
Os recursos, no montante de R$ 363.071,89, foram recebidos e totalmente geridos durante sua gestão, sendo que a conta corrente apresentou saldo nulo em 18/10/2012 (peça 1, p. 100-102) .
No tocante à responsabilização do prefeito sucessor, verifica-se que o senhor Robson Santana Rocha Freires adotou providências com vistas a resguardar o erário, mediante responsabilização do Sr. José Antonio, encaminhando requerimento ao MDS solicitando instauração de TCE, o que afasta sua responsabilidade em relação às irregularidades verificadas no contrato em tela (peça 1, p. 160-168) . 
Quanto ao alegado percentual de serviços executados, de 75,11%, posteriormente reduzido para 55,60%, o responsável não trouxe elementos fornecidos pelo contratante que corroborassem essa informação.
Tampouco comprovou por meio de documentos o alegado saldo na conta corrente no valor de R$ 570.000,00. Pelo contrário, observando-se o extrato de 18/10/2012, tem-se que o saldo da referida conta é nulo (peça 1, p. 102) .
CONCLUSÃO
A análise das alegações de defesa apresentadas (peça 14) permite concluir que o Sr. José Antonio Nogueira de Sousa não afastou as irregularidades verificadas na execução do Contrato de Repasse 233.007-87/2007, Siafi 596392, que resultaram na inexecução do objeto previsto. Propõe-se, por conseguinte, rejeitar suas alegações de defesa apresentadas, uma vez que não foram suficientes para sanear as irregularidades a ele atribuídas.
Os argumentos de defesa tampouco lograram afastar o débito imputado. Ademais, inexistem nos autos elementos que demonstrem sua boa-fé ou a ocorrência de outros excludentes de culpabilidade. Desse modo, as contas do Sr. José Antonio devem, desde logo, ser julgadas irregulares, nos termos do art. 202, § 6º, do Regimento Interno/TCU, procedendo-se à sua condenação em débito e à aplicação da multa prevista no art. 57 da Lei 8.443/1992. 
BENEFÍCIOS DAS AÇÕES DE CONTROLE EXTERNO
40.	Entre os benefícios do exame desta tomada de contas especial pode-se mencionar a expectativa de controle, o débito imputado e a sanção aplicada pelo Tribunal, conforme anexo da Portaria Segecex 10, de 30/3/2012.
PROPOSTA DE ENCAMINHAMENTO
41.	Diante do exposto, submetem-se os autos à consideração superior, propondo:
41.1	rejeitar as alegações de defesa apresentadas pelo Sr. José Antônio Nogueira de Sousa.
41.2	julgar irregulares as contas do Sr. José Antônio Nogueira de Sousa, CPF XXX.570.492-XX, prefeito do Município de Santana/AP no período de 2005-2012, com fundamento nos arts. 1º, inciso I, 16, inciso III, alínea ‘c’, 19, caput, e 23, inciso III, da Lei 8.443/1992 c/c com os arts. 1º, inciso I, 209, inciso III, 210 e 214, inciso III, do RI/TCU, condenando-o ao pagamento das importâncias a seguir especificadas e fixando-lhe o prazo de 15 dias para que comprove perante este Tribunal, em respeito ao art. 214, inciso III, alínea ‘a’, do RI/TCU, o recolhimento da dívida aos cofres do Tesouro Nacional, atualizada monetariamente e acrescida de juros de mora calculados a partir das datas indicadas até a data do efetivo recolhimento e com o abatimento de valores acaso já satisfeitos, nos termos da legislação vigente:
Ocorrência: não comprovação da boa e regular aplicação de recursos federais recebidos através do Contrato de Repasse 233.007-87/2007, Siafi 596392, celebrado em 13/11/2007, entre o Município de Santana/AP e a União, por intermédio do Ministério do Desenvolvimento Social e Combate à Fome - MDS, cujo objeto consistia na construção de um restaurante popular e aquisição de equipamentos e utensílios:
· Conduta:
não cumprimento do objeto pactuado por meio do contrato 233.007-87/2007, correspondente à construção de restaurante popular e aquisição de equipamentos e utensílios no Município de Santana/AP  (art. 22 e art. 38, inciso II, alínea ‘a’ ambos da IN STN 1/1997; cláusula terceira, item 3.2, do Contrato 233.007-87/2007) .
Quantificação do débito (peça 17) :
	Data da ocorrência
	Valor original (R$) 

	22/12/2008
	11.829,49

	19/06/2009
	63.525,08

	25/08/2009
	95.411,38

	16/12/2009
	141.406,06

	15/07/2010
	40.748,48

	18/10/2012
	10.151,40

	Valor atualizado até 14/02/2016
	R$ 549.202,66 

41.3	aplicar, com fundamento no art. 57 da Lei 8.443/1992 c/c o art. 267 do RI/TCU, multa individual ao Sr. José Antonio Nogueira de Sousa, fixando o prazo de 15 dias, a partir da notificação, para que, nos termos do art. 214, inciso III, alínea ‘a’, do RI/TCU, comprove perante este Tribunal o recolhimento aos cofres do Tesouro Nacional do valor atualizado monetariamente desde a data do acórdão que vier a ser proferido até a data do efetivo recolhimento, se for pago após o vencimento, na forma da legislação em vigor.
41.4	autorizar, desde logo, a cobrança judicial da dívida nos termos do art. 28, inciso II, da Lei 8.443/1992 c/c o art. 219, inciso II, do RI/TCU, caso não atendida a notificação.
41.5	autorizar, desde logo, com fundamento no art. 26 da Lei 8.443/1992 c/c o art. 217 do RI/TCU, caso seja do interesse do responsável, o parcelamento da dívida em até 36 (trinta e seis) parcelas, incidindo sobre cada uma, corrigida monetariamente, os juros de mora devidos, sem prejuízo de alertá-lo de que, caso opte por essa forma de pagamento, a falta de comprovação do recolhimento de qualquer parcela implicará o vencimento antecipado do saldo devedor, nos termos do art. 26, parágrafo único, da Lei 8.443/1992 c/c o art. 217, § 2º, do RI/TCU.
41.6	encaminhar cópia da deliberação que vier a ser proferida, bem como do relatório e do voto que a fundamentarem, ao Procurador-Chefe da Procuradoria da República no Pará, nos termos do § 3º do art. 16 da Lei 8.443/1992 c/c o § 7º do art. 209 do RI/TCU, para adoção das medidas que entender cabíveis.”
2.	O Ministério Público junto ao TCU - MPTCU, no parecer à peça 21, discordou dessa proposta de encaminhamento, como se segue:
“ (...) 
6.	Com as vênias de estilo, entendemos que a Unidade Técnica, ao analisar as informações coligidas aos autos, não atentou para aspectos essenciais à apreciação do mérito destas contas especiais.
7.	Vem a propósito, pois, fazer um breve relato dos fatos atinentes ao contrato de repasse em questão.
8.	Em 30/06/2008 – antes de autorizar o início das obras do restaurante, em 04/07/2008 –, a CEF aprovou a primeira reprogramação da avença, alterando o regime de execução dos serviços para administração direta, o que resultou na diminuição do valor total pactuado da quantia de R$ 227.445,93, correspondente à parcela de BDI, que ficou como saldo disponível do ajuste (peça 1, pp. 42-54, 138, peça 14, pp. 15 e 24) . 
9.	A CEF realizou cinco vistorias às obras, entre 31/07/2008 e 25/06/2010 (peça 1, pp. 68-94) . Na última delas, aprovou a execução de serviços com valor acumulado de R$ 385.494,80, que correspondia a 75% do valor orçado das obras do restaurante. A essa altura, as fundações, estruturas, paredes e coberturas estavam concluídas, e já haviam sido executados cerca de 80% dos serviços de revestimentos, instalações elétricas, hidrossanitárias e de drenagem e de 50% dos pavimentos e dos forros, com boa qualidade, consoante atestou a CEF.
10.	Entretanto, a opção pela administração direta das obras não se revelou adequada, devido às dificuldades para prestar contas dos serviços executados – que foram, inclusive, objeto de questionamentos por parte da Controladoria-Geral da União à CEF e à Prefeitura de Santana/AP –, e aos consequentes atrasos e interrupções no ritmo dos trabalhos. Assim, foi feita nova reprogramação do contrato de repasse, mediante processo que se iniciou em 2011 e que foi finalmente aprovado pela CEF em 16/12/2012 (peça 1, pp. 134-140, peça 14, pp. 28-29, 43-45) . Essa segunda reprogramação retornou ao regime inicialmente pactuado para a administração das obras e incorporou aperfeiçoamentos ao projeto do restaurante (peça 1, pp. 124-128, peça 14, p. 29) .
11.	Ademais, há evidências da retomada dos serviços ainda na gestão do Senhor José Antônio Nogueira de Sousa. Em 05/10/2012, a CEF efetuou o desbloqueio de sexta parcela de recursos, no valor de R$ 11.088,37 (não incluída no débito por ela apurado) , e, apesar de não constar dos autos o respectivo relatório de acompanhamento de engenharia emitido previamente com o atesto dos serviços, conforme a sistemática usual em contratos de repasses, foi juntado pelo defendente o boletim de medição e a solicitação de pagamento correspondentes (peça 1, p. 4, peça 14, pp. 35 e 36) . Também consta dos autos termo de adjudicação do serviço de fornecimento e instalação de esquadrias de alumínio para o restaurante popular, datado de 26/11/2012 (peça 14, p. 38) .
12.	Por fim, ante a iminência do fim da gestão do então prefeito, foi prorrogada a vigência do ajuste até 30/06/2013. E, na transição entre os governos, foram repassados para a equipe técnica do prefeito sucessor todas as informações e documentos pertinentes à execução do empreendimento, consoante se verifica do ‘Relatório Técnico Situacional’ elaborado por técnicos da Secretaria Municipal de Infraestrutura e Projetos e juntado aos autos pelo defendente (peça 14, pp. 25-31, 42) .
13.	Os fatos acima narrados permitem concluir que o Senhor José Antônio Nogueira de Sousa, em que pese não tenha logrado implementar o objeto do contrato de repasse durante seu mandato, adotou as providências de sua alçada com vistas a permitir a continuidade das obras pelo gestor seguinte. E, considerando que os pagamentos no âmbito de contratos de repasse somente ocorrem após vistoria prévia pela CEF para atestar a regularidade dos serviços executados, eventuais falhas procedimentais por ele praticadas não ensejam a impugnação de despesas. Destarte, cumpre acolher as alegações de defesa apresentadas pelo ex-prefeito e excluir a responsabilidade que lhe foi atribuída no presente feito.
14.	Na situação, seria de se indagar do prefeito sucessor, Senhor Robson Rocha Santana Freires, as providências administrativas por ele adotadas com vistas a dar andamento às obras em comento. Isso porque eventual omissão de sua parte implicaria a inutilidade dos serviços até então executados, com o consequente desperdício dos recursos públicos, falta grave o suficiente para configurar a responsabilidade do gestor subsequente em face de valores que não foram por ele geridos.
15.	Nesse aspecto, há evidências de que o Senhor Robson Rocha Santana Freires estava adotando providências tendentes a dar seguimento às obras em tela, conforme se depreende dos relatórios à peça 14, pp. 25-31,39-41.
16.	Observa-se, contudo, que o então Secretário Nacional de Segurança Alimentar e Nutricional do MDS, Senhor Arnoldo de Campos, por meio do Ofício n.º 622/13-GABIN/SESAN/MDS, de 08/04/2013, notificou o referido prefeito de que o contrato de repasse não mais poderia ser prorrogado, em razão de vedação legal contida no art. 57, inciso II, da Lei n.º 8.666/1993, e solicitou manifestação formal da Prefeitura quanto à conclusão do objeto até o fim da vigência do ajuste, 30/06/2013 (peça 1, p. 144-146) .
17.	Diante dessa perspectiva, e tendo em vista que os técnicos da municipalidade apontaram a necessidade de prorrogar o contrato de repasse por mais um ano para viabilizar a adoção das providências administrativas necessárias à conclusão das obras e à aquisição dos equipamentos e utensílios para o restaurante popular, o prefeito se manifestou, por intermédio do Procurador-Geral do Município de Santana, no sentido de requerer ao órgão federal a instauração de TCE em desfavor de seu antecessor (peça 1, pp. 160-168, peça 14, pp. 39-41) . 
18.	E assim foi feito. A CEF, ao autuar esta TCE em novembro de 2013, providenciou a devolução dos recursos disponíveis na conta vinculada ao contrato de repasse (R$ 1.262.637,07 para os cofres da União e R$ 65.183,95 para o município de Santana/AP) , e consignou, expressamente, que a instauração do feito decorreu da solicitação, pelo MDS, de cancelamento dos contratos de repasse de 2005 a 2007 com execução físico-financeira entre 0,1% e 99,9%, nos termos do Ofício n.º 644/13-/GABIN/SESAN/MDS, de 12/04/13 (peça 1, pp. 6, 120-123) .
19.	A propósito, causa estranheza a motivação apresentada para a decisão do MDS por não prorrogar o contrato de repasse em questão, de que haveria vedação legal à prorrogação da vigência do ajuste por prazo superior a 60 meses, nos termos do art. 57, inciso II, da Lei n.º 8.666/1993. É que tal normativo estabelece limite máximo às prorrogações sucessivas de contratos de prestação de serviços de forma continuada, situação que não se amolda ao caso vertente.
20.	Vale observar que, à luz da doutrina e da jurisprudência pacífica da Corte de Contas, diferenciam-se os contratos de prestação de serviços por prazo determinado dos contratos de execução de obra (também denominados contratos por escopo) .
21.	Nos contratos por escopo, inexistindo motivos para sua rescisão ou anulação, a extinção do ajuste somente se opera com a conclusão do objeto e o seu recebimento pela Administração, e, expirado o prazo de sua vigência sem a conclusão do respectivo objeto, é possível a devolução de prazo, com espeque no art. 79, § 5.º, da Lei n.º 8.666/1993. 
22.	Já nos ajustes por tempo determinado, o prazo constitui elemento essencial e imprescindível para a eficácia do objeto avençado, qual seja, a prestação de determinado serviço. E, no caso de se tratar de serviço a ser prestado de forma contínua – a exemplo dos serviços de conservação e manutenção e vigilância – o prazo original da avença pode ser sucessivamente prorrogado, até o limite de 60 meses, desde que demonstrada a vantagem para a Administração, com amparo no mencionado art. 57, inciso II, da Lei n.º 8.666/1993.
23.	Destarte, as informações trazidas aos autos indicam que o ato administrativo consubstanciado no Ofício n.º 622/13-GABIN/SESAN/MDS, encaminhado à Prefeitura de Santana/AP, está eivado de vício insanável em sua origem.
24.	No contexto fático delineado, parece-nos pouco razoável exigir que o então prefeito questionasse a legalidade, conveniência e oportunidade da decisão emanada pelo órgão federal concedente dos recursos em não mais prorrogar o contrato de repasse, sendo despiciendo incluí-lo no polo passivo processual.
25.	A nosso ver, a não conclusão do objeto e o potencial prejuízo aos cofres públicos disso decorrente derivam, fundamentalmente, do ato unilateral do então Secretário Nacional de Segurança Alimentar e Nutricional do MDS, que, com fundamentação legal equivocada, notificou o referido gestor municipal a respeito da impossibilidade de prorrogar o contrato de repasse em questão. Tal conduta irregular afigura-se grave e justifica a audiência do gestor, com vistas a eventual aplicação de sanção pela Corte de Contas.
26.	Diante de todo o exposto, esta representante do Ministério Público manifesta-se, em linha distinta à proposta pela Secex-PA às peças 18 a 20, no sentido de que:
	i) sejam acolhidas as alegações de defesa apresentadas pelo Senhor José Antônio Nogueira de Sousa, excluindo a responsabilidade que lhe foi atribuída no presente feito;
	ii) seja dada ciência ao Ministério do Desenvolvimento Social e Agrário dos vícios constatados nos ofícios n.º 622/13 e n.º 644/13-GABIN/SESAN/MDS, ensejadores de potencial prejuízo à União;
	iii) seja assinado prazo para que o Ministério do Desenvolvimento Social e Agrário, em conjunto com a Caixa Econômica Federal e o município de Santana/AP, adotem as providências necessárias com vistas à conclusão das obras do restaurante popular objeto do Contrato de Repasse n.º 233.007-87/2007 e à aquisição de equipamentos e bens para seu adequado funcionamento, de modo a evitar a concretização do potencial dano aos cofres federais, dando ciência das medidas acordadas à Secex-AP, para o devido acompanhamento;
	iv) seja avaliada, pela nobre Relatora, a conveniência e oportunidade de determinar a audiência do Senhor Arnoldo de Campos, Secretário Nacional de Segurança Alimentar e Nutricional do MDS à época dos fatos ora discutidos, acerca das irregularidades nos ofícios acima mencionados.”
3.	Entretanto, no despacho à peça 22, deliberei pela adoção de outras medidas saneadoras.
4.	Após a efetivação dessas medidas, foi elaborada a instrução parcialmente transcrita a seguir, que contou com a anuência dos dirigentes da então Secex/PA (peças 43/5) :
“6.	Na instrução preliminar à peça 5 (citação) e 18 (mérito) estão circunstanciados os demais elementos do caso, concordando-se com conclusões do relatório do tomador de contas da Caixa (peça 1, p. 176-179) e do relatório de auditoria da Controladoria-Geral da União (peça 1, p. 194-197) , quanto ao dano ao erário e a sua motivação, quanto ao responsável, com a instrução de mérito propondo julgar irregulares as contas do ex-prefeito o Sr. José Antônio Nogueira de Sousa, dentre outras propostas de encaminhamento, devido à ocorrência/irregularidade e conduta, abaixo, com débito equivalente aos valores desbloqueados e creditados na conta corrente vinculada (R$ 363.071,89, valor histórico) :
Ocorrência: não comprovação da boa e regular aplicação de recursos federais recebidos através do Contrato de Repasse 233.007-87/2007, Siafi 596392, celebrado em 13/11/2007, entre o Município de Santana/AP e a União, por intermédio do Ministério do Desenvolvimento Social e Combate à Fome - MDS, cujo objeto consistia na construção de um restaurante popular e aquisição de equipamentos e utensílios:
Conduta: não cumprimento do objeto pactuado por meio do contrato 233.007-87/2007, correspondente à construção de restaurante popular e aquisição de equipamentos e utensílios no Município de Santana/AP (art. 22 e art. 38, inciso II, alínea ‘a’ ambos da IN STN 1/1997; cláusula terceira, item 3.2, do Contrato 233.007-87/2007) .
7.	A Ministra Relatora observou que, apesar do ex-prefeito sucessor ter implementado medidas a fim de dar prosseguimento às obras, discerniu das conclusões da unidade técnica, determinando a restituição do processo a Secex (PA) , a fim de que fossem citados os responsáveis solidários, os Srs. José Antônio Nogueira de Sousa e Robson Santana Rocha Freires, e que fosse realizado diligência ao município de Santana (AP) para que fosse informada a situação atual das obras do contrato de repasse, e se esclarecesse se o restaurante popular havia sido concluído e qual destinação dado ao imóvel onde ocorreram as intervenções civis do objeto do ajuste (peças 21 e 22) .
8.	A unidade técnica pronunciou-se para dar cumprimento às determinações da Ministra Relatora (peça 24) :
	a) citando os ex-prefeitos os Srs. José Antônio Nogueira de Sousa e Robson Santana Rocha Freires, devido às irregularidades e condutas abaixo:
Irregularidade: não comprovação da boa e regular aplicação de recursos federais recebidos através do Contrato de Repasse 233.007-87/2007, Siafi 596392, celebrado em 13/11/2007, entre o Município de Santana/AP e a União, por intermédio do Ministério do Desenvolvimento Social e Combate à Fome - MDS, cujo objeto consistia na construção de um restaurante popular e aquisição de equipamentos e utensílios:
Conduta: não cumprimento do objeto pactuado por meio do contrato 233.007-87/2007, correspondente à construção de restaurante popular e aquisição de equipamentos e utensílios no Município de Santana/AP (art. 22 e art. 38, inciso II, alínea ‘a’ ambos da IN STN 1/1997; cláusula terceira, item 3.2, do Contrato 233.007-87/2007) .
Débito  (peça 23) :
	Data da ocorrência
	Valor original (R$) 

	22/12/2008
	11.829,49

	19/06/2009
	63.525,08

	25/08/2009
	95.411,38

	16/12/2009
	141.406,06

	15/07/2010
	40.748,48

	18/10/2012
	10.151,40

	Valor atualizado até 31/01/2018
	R$ 593.406,57 

	b) diligenciando o município de Santana (PA) para que informasse a situação atual das obras objeto do contrato de repasse 233.007-87/2007 (Siafi 596392) , celebrado com o então Ministério do Desenvolvimento Social e Combate à Fome (MDS) /Caixa, e se esclarecesse se foram concluídas e, em caso positivo, a destinação dada ao imóvel onde ocorreram as intervenções civis da obra.
9.	Os responsáveis foram comunicados, com o ex-prefeito José Antônio permanecendo silente, o ex-prefeito Robson Santana apresentando alegações de defesa à peça 35 e o município de Santana (AP) atendendo à diligência por intermédio do envio de respostas insertas nas peças 34 ou 36.
EXAME TÉCNICO
Análise da resposta à diligência
10.	A Secretaria Municipal de Infraestrutura e Projetos de Santana (AP) , em parecer técnico de 13/3/2018, informou que foram contratados serviços para conclusão do restaurante popular, por intermédio da execução do Contrato 003/2015-PMS, firmado por aquela municipalidade e a empresa Construções Empreendimentos e Comércio Ltda.-ME (CONEC) , CNPJ 34.939.397/0001-01, com valor contratual de R$ 383.143,29, com recursos oriundos do tesouro municipal (peça 34, p. 3-4) .
10.1.	O prazo para execução dos serviços foi de quatro meses com início em 27/4/2015 e término em 24/8/2015, sendo que na única medição dos serviços, em 10/6/2015, a obra complementar apresentava 45,66% de execução física. Em seguida, em 10/10/2016, verificou-se que a obra foi paralisada e que o que foi construído até então não tinha funcionalidade, com o ente municipal solicitando ao TCU um prazo de 180 dias para saneamento das irregularidades deste processo de TCE, ou seja, colocar em funcionamento o restaurante popular objeto do contrato de repasse (peça 34, p. 3-5) .
10.2.	Não há nenhum óbice para que as obras de conclusão do restaurante popular, no âmbito do Contrato 003/2015-PMS, sejam retomadas, tanto porque trata-se de contratação com recursos próprios do município de Santana (AP) , de interesse para a comunidade, quanto porque os municípios são dotados de autonomia administrativa, não cabendo ao órgão de controle externo adentrar no mérito do ato administrativo do gestor municipal, na oportunidade e conveniência de decidir a respeito aplicação dos dinheiros públicos, resguardando-se a obrigação de prestar contas.
10.3.	Desse modo, recomenda-se que o município de Santana (AP) conclua as obras de instalação do restaurante popular em tela, já que retomou as obras em 2015 e para o melhor proveito daquilo que foi edificado.
Análise das alegações de defesa do ex-prefeito Robson Santana
11.	O ex-prefeito Robson Santana aduziu que solicitou a prorrogação do contrato de repasse,  sendo que o MDS não aprovou a dilação do prazo do contrato. Desse modo, o defendente avaliou que não poderia dar andamento à execução do contrato, sem a anuência do Contratante, ainda que houvesse recursos repassados e desbloqueados pela Caixa suficientes para a conclusão da obra. Por conseguinte, não deu continuidade a execução do contrato e solicitou ao MDS instaurasse tomada de contas especial em desfavor do ex-prefeito antecessor, o Sr. José Antônio, com posterior comunicação à Caixa (peça 35 e peça 1, p. 160-168) .
11.1.	Por conseguinte, o defendente solicitou sua retirada do polo passivo da TCE e atribuição de responsabilidade pelo dano ao ex-prefeito José Antônio, solidariamente, ao Sr. Arnoldo Campos, servidor do MDS que negou a prorrogação do contrato de repasse (peça 1, p. 144-145 e peça 35) .
12.	As alegações de defesa do ex-prefeito Robson Santana não acrescentaram novos elementos que pudessem elidir sua responsabilidade, tendo sido, inclusive, apreciados pelo MPTCU e pela Ministra Relatora.
12.1.	A Ministra Relatora observou que o ex-prefeito sucessor, diante de determinação de 8/4/2013 do MDS de que o contrato não ia ser prorrogado e contando com ainda quase 60 dias para o fim da vigência, fora o prazo que teve desde o início de seu mandato em 2013, não deu andamento à obra, optando por requerer ao ente federal a instauração da tomada de contas especial contra o ex-prefeito antecessor, o que resultou na adoção das providências pertinentes pelo MDS/Caixa, como a instauração de TCE, e inclusive a devolução dos recursos disponíveis na conta vinculada (peças 1, p. 6, 144-145 e 160-168; peça 14, p. 39-41; devolução de R$ 1.262.637,07 aos cofres da União e R$ 65.183,95 aos do município de Santana (AP) , à peça 1, 120-123 e peça 14, p. 46; e peça 22) .
12.2.	Em situação similar, o restaurante popular em Macapá (PA) , que teria a vigência expirada também em junho/2013, teve o pedido de prorrogação da execução efetuada pela gestão do prefeito sucessor atendida pelo MDS, com obras concluídas e o equipamento público em funcionamento. Por isso, acrescentou a Ministra Relatora, não se cogitou a realização de audiência ao MDS e considerou-se que o ex-prefeito Robson Santana não envidou esforços para concluir obra, ainda mais porque no seu mandato, haviam recursos suficientes disponibilizados na conta corrente vinculada, o ajuste estava em vigor e com avançado estágio de execução e não parecia sustentável sua opção de paralisar a obra ‘sem qualquer tentativa de prorrogar o prazo da avença’ (peça 22, p. 2) .
12.3.	Desse modo, alinhamo-nos ao posicionamento da Ministra Relatora de que o ex-prefeito sucessor concorreu para o dano ao erário, pois contou com recursos e tempo disponível de vigência do contrato para finalizar a obra de construção do restaurante popular em Santana (AP) , optando por adotar medidas administrativas junto ao MDS em 16/7/2013, com a avença já vencida, o que não contribuiu para o término das obras e desperdiçou os recursos públicos já aplicados (peça 1, p. 164-168) .
12.4.	Rejeitam-se as alegações de defesa do responsável, com proposta de julgar irregulares suas contas, com o débito incidindo sobre as parcelas desbloqueadas a partir da data em que assumiu o cargo de prefeito municipal de Santana (AP) , a partir de 1/1/2013, e não da data de crédito das seis parcelas desbloqueadas do contrato de repasse.
EXAME TÉCNICO
Análise da revelia do ex-prefeito responsável 
13.	Regularmente notificado, o ex-prefeito o Srs. José Antônio não atendeu à citação e não se manifestou quanto à irregularidade de não conclusão do restaurante popular, obra com previsão de conclusão de quatro meses, conforme plano de trabalho proposto, que se estendeu a vigência de 2007 a 2013, tendo mais de cinco anos em seu mandato para concluí-la, não concluindo o objeto pactuado. Isso redundou no motivo da TCE e impugnação dos gastos incorridos, pois o que foi executado não apresentava funcionalidade. Transcorrido o prazo regimental fixado e mantendo-se inerte o responsável, impõe-se que seja considerado revel, dando-se prosseguimento ao processo, de acordo com o art. 12, § 3º, da Lei 8.443/1992.
14.	Ao não apresentar sua defesa, o responsável deixou de produzir prova para elidir sua conduta ilícita, em afronta as normas que impõem ao gestor público a obrigação legal de, sempre que demandado pelos órgãos de controle, apresentar os documentos que demonstrem a correta utilização das verbas públicas repassadas, a exemplo do que propugna Lei 4.320/1964, artigo 63, §§ 1° e 2°, Decreto n° 93.873/1986, art. 36, § 2° e 93 e Constituição Federal, art. 70, Parágrafo Único.
15.	 Observe-se que, em se tratando de processo em que a parte interessada não se manifestou acerca das irregularidades imputadas, não há elementos para que se possa efetivamente aferir e reconhecer a ocorrência de boa-fé na conduta do responsável, podendo este Tribunal, desde logo, proferir o julgamento de mérito pela irregularidade das contas, conforme preceitua o art. 202, §§ 2º e 6º do Regimento Interno do TCU (Acórdão 133/2015-TCU-Primeira Câmara-Ministro Relator Bruno Dantas, 2.455/2015-1ª Câmara-Ministro Relator Bruno Dantas, 3.604/2015-TCU-1ª Câmara-Ministro Relator Bruno Dantas, 5.070/2015-2ª Câmara-Ministro Relator André Carvalho e 2.424/2015-TCU - Plenário-Ministro Relator Benjamin Zymler) .
Prescrição da pretensão punitiva do TCU
16.	Com relação à ocorrência da prescrição da pretensão punitiva, prevalece neste Tribunal o entendimento de que a Lei 9.873/1999, que regula a ação punitiva movida pela Administração Pública Federal no exercício do poder de polícia, e o Decreto 20.910/1932, que disciplina a cobrança de dívidas passivas da União, dos estados e dos municípios, não se aplicam aos processos de controle externo.
17.	Diante da inexistência de normativo específico acerca da prescrição das sanções no âmbito dos processos do TCU, a jurisprudência se consolidou no sentido de aplicar as regras gerais estabelecidas no art. 205 do Código Civil de dez anos para a prescrição, conforme os Acórdão 2073/2011-TCU-Primeira Câmara-Ministro Relator José Múcio Monteiro, 5/2003-Segunda Câmara-Ministro Relator Benjamin Zymler e 474/2011- Plenário-Ministro Relator José Jorge.
18.	No presente caso, a prestação de contas final do contrato de repasse venceu em 30/6/2013 e a determinação para que os responsáveis fossem citados pelo dano ocasionado ao erário deu-se em 15/5/2017 (peça 22) , com o despacho da Ministra Relatora, com notificação daqueles responsáveis em 2018 (peças 28, 32, 37, 38) , antes de dez anos, interrompendo a prescrição (Código Civil, art. 205) . Reconhecida a interrupção do prazo prescricional, nos termos do art. 202, inciso I, do Código Civil, não existe no presente processo óbice ao exercício da ação punitiva por parte do Tribunal.
CONCLUSÃO
19.	Propõe-se, por conseguinte, o julgamento pela irregularidade das contas dos ex-prefeitos José Antônio e Robson Santana com fundamento no art. 16, inciso III, alínea ‘c’ da Lei 8.443/1992, condenando-os em débito, com aplicação de multa do art. 57 daquela lei, dentre outras propostas de encaminhamento.
PROPOSTA DE ENCAMINHAMENTO
20.	Ante os fatos expostos, submetemos os autos à apreciação, propondo:
	a) considerar, para todos os efeitos, revel o Sr. José Antônio Nogueira de Sousa, CPF XXX.570.492-XX, ex-prefeito municipais de Santana (AP) , dando-se prosseguimento ao processo, conforme preceitua o art. 12, § 3º, da Lei 8.443/1992 c/c o art. 202, § 8º, do RI/TCU;
	b) rejeitar as alegações de defesa apresentadas pelo Sr. Robson Santana Rocha Freires, CPF XXX.500.322-XX, ex-prefeito municipal de Santana (AP) , gestão 2013-2016;
	c) julgar irregulares as contas do Sr. José Antônio Nogueira de Sousa, CPF XXX.570.492-XX, ex-prefeito municipal de Santana (AP) , gestões 2005-2012, com fundamento no art. 1º, inciso I, 16, inciso III, alínea ‘c’ , 19, caput, e 23, inciso III, da Lei 8.443/1992 c/c com os art. 1º, inciso I, 209, inciso III, 210 e 214, inciso III, do RI/TCU, condenando-o ao pagamento da importância a seguir especificada e fixando-lhe o prazo de 15 dias para que comprove perante este Tribunal, em respeito ao art. 214, inciso III, alínea ‘a’, do RI/TCU, o recolhimento da dívida aos cofres do Ministério do Desenvolvimento Social e Combate à Fome (MDS) , atualizada monetariamente, e acrescida de juros de mora calculados a partir da data indicada até a data do efetivo recolhimento e com o abatimento de valores acaso já satisfeitos, nos termos da legislação vigente:
	Valor original (R$) 
	Data da Ocorrência
	Valor original (R$) 
	Data da Ocorrência

	11.829,49
	22/12/2008
	141.406,06
	16/12/2009

	63.525,08
	19/6/2009
	40.748,48
	15/7/2010

	95.411,38
	25/8/2009
	10.151,40
	18/10/2012

            Valor atualizado até 15/10/2018, com juros: R$ 813.863,07 (peça 41) 
	d) julgar irregulares as contas do Sr. Robson Santana Rocha Freires, CPF  XXX.500.322-XX, ex-prefeito municipal de Santana (AP) , gestão 2013-2016, com fundamento no art. 1º, inciso I, 16, inciso III, alínea ‘c’ , 19, caput, e 23, inciso III, da Lei 8.443/1992 c/c com os art. 1º, inciso I, 209, inciso III, 210 e 214, inciso III, do RI/TCU, condenando-o ao pagamento da importância a seguir especificada e fixando-lhe o prazo de 15 dias para que comprove perante este Tribunal, em respeito ao art. 214, inciso III, alínea ‘a’, do RI/TCU, o recolhimento da dívida aos cofres do Ministério do Desenvolvimento Social e Combate à Fome (MDS) , atualizada monetariamente, e acrescida de juros de mora calculados a partir da data indicada até a data do efetivo recolhimento e com o abatimento de valores acaso já satisfeitos, nos termos da legislação vigente:
	Valor original (R$) 
	Data da Ocorrência
	Valor original (R$) 
	Data da Ocorrência

	11.829,49
	1/1/2013
	141.406,06
	1/1/2013

	63.525,08
	1/1/2013
	40.748,48
	1/1/2013

	95.411,38
	1/1/2013
	10.151,40
	1/1/2013

            Valor atualizado até 15/10/2018, com juros: R$ 576.081,11 (peça 42) 
	e) aplicar, com fundamento no art. 57 da Lei 8.443/1992 c/c o art. 267 do RI/TCU, aos responsáveis, fixando o prazo de 15 dias, a partir da notificação, para que, nos termos do art. 214, inciso III, alínea ‘a’, do RI/TCU, comprove perante este Tribunal o recolhimento aos cofres do Tesouro Nacional do valor atualizado monetariamente desde a data do acórdão que vier a ser proferido até a data do efetivo recolhimento, se for pago após o vencimento, na forma da legislação em vigor;
	f)  autorizar, desde logo, a cobrança judicial das dívidas nos termos do art. 28, inciso II, da Lei 8.443/1992 c/c o art. 219, inciso II, do RI/TCU, caso não atendida à notificação;
	g) autorizar, desde logo, com fundamento no art. 26 da Lei 8.443/1992 c/c o art. 217 do RI/TCU, caso seja do interesse dos responsáveis, o parcelamento da dívida em até 36 (trinta e seis) parcelas, incidindo sobre cada uma, corrigida monetariamente, os juros de mora devidos, sem prejuízo de alertá-los de que, caso optem por essa forma de pagamento, a falta de comprovação do recolhimento de qualquer parcela implicará o vencimento antecipado do saldo devedor, nos termos do art. 26, parágrafo único, da Lei 8.443/1992 c/c o art. 217, § 2º, do RI/TCU;
	h) encaminhar cópia do acórdão ao Procurador-Chefe da Procuradoria da República no Amapá, nos termos do § 3º do art. 16 da Lei 8.443/1992 c/c o § 7º do art. 209 do RI/TCU, para adoção das medidas que entender cabíveis, alertando-o de que o voto e o relatório da deliberação podem ser consultados no endereço www.tcu.gov.br/acordaos;
	i)  dar ciência da deliberação aos Srs. José Antônio Nogueira de Sousa, CPF XXX.570.492-XX, e Robson Santana Rocha Freires, CPF XXX.500.322-XX, em obediência ao art. 18, § 6º, da Resolução-TCU 170/2004, e ao Ministério do Desenvolvimento Social e Combate à Fome (MDS) e à Caixa Econômica Federal (Caixa) ;
	j) recomendar ao município de Santana (AP) , na pessoa de seu atual prefeito municipal, que conclua as obras do restaurante popular, com recursos próprios, obra iniciada com recurso do Contrato de Repasse 233.007-87/2007, Siafi 596392.”
5.	O MPTCU divergiu parcialmente dessa proposta, nos seguintes termos (peça 46) :
	“ (...) 
5.	Endossamos, no essencial, as análises da Unidade Instrutiva. Pedimos escusas, todavia, para dissentir da proposta de responsabilizar o Senhor Robson Santana Rocha Freires pelo dano apurado, pelas razões a seguir expostas.
6.	Segundo informou a Secretaria Municipal de Infraestrutura e Projetos de Santana/AP, em 2015 foi contratada a empresa Construções Empreendimentos e Comércio Ltda.-ME para concluir as obras do restaurante popular (Contrato n.º 003/2015-PMS, com valor de R$ 383.143,29, financiado com recursos municipais) .
7.	A execução do contrato, com prazo previsto de quatro meses, teve início em 27/04/2015, e na única medição efetuada, em 10/06/2015, constatou-se a realização de 45,66% dos serviços complementares contratados (77,26% das obras do restaurante popular) . Todavia, a execução desse contrato também restou paralisada por falta de recursos financeiros, decorrente da crise econômica nacional, que reduziu substancialmente os repasses constitucionais e as receitas arrecadadas pelo município (peça 34, pp. 3-4) .
8.	Tal situação perdurou pelo menos até agosto/2018, consoante notícia veiculada na mídia, que relata que as obras continuavam paralisadas, devido à ausência de condições financeiras para o município retomar o projeto, e que o local servia como ponto de venda e uso de drogas https://g1.globo.com/ap/amapa/noticia/2018/08/30/mp-cobra-entrega-de-restaurante-popular-em-obras-ha-11-anos-em-santana-no-ap.ghtml (acesso em 27/02/2020) .
9.	Assim, permanecem hígidos os fundamentos para a imputação de débito em valor correspondente aos recursos públicos federais aplicados no âmbito do contrato de repasse em exame.
10.	A propósito da responsabilidade por recompor os cofres da União, não há dúvida quanto ao nexo entre as condutas praticadas pelo Senhor José Antônio Nogueira de Sousa e o dano verificado. Em vista dos fatos sintetizados em nosso primeiro parecer nos autos (peça 21) , ainda em 2008, durante seu primeiro mandato, o então prefeito pleiteou alteração no regime de execução dos serviços para administração direta, consistente na realização de licitação para fornecimento dos insumos e no emprego de mão de obra da Prefeitura para a execução dos serviços.
11.	Ao assim proceder, o Senhor José Antônio Nogueira de Sousa assumiu os riscos inerentes a essa opção. O fato de a CEF ter autorizado a reprogramação da avença não afasta sua responsabilidade em face dos problemas que vieram a ocorrer e que, em última instância, ensejaram a não conclusão do objeto do contrato de repasse ainda durante seu mandato de prefeito.
12.	Bem assim, o fato de ele ter assegurado uma adequada transição entre os governos, assegurando que a equipe técnica do prefeito seguinte tivesse todas as informações e documentos pertinentes à execução do empreendimento e pudesse concluir as obras, embora seja revelador de sua boa-fé no presente caso – e, por isso, mereça ser ponderado na dosimetria da sanção legal aplicável –, também não tem o condão de desonerá-lo de sua responsabilidade pelos prejuízos havidos.
13.	Por outro lado, no que se refere ao Senhor Robson Rocha Santana Freires, não vislumbramos nos elementos juntados aos autos evidências de omissão relevante e determinante para a não retomada das obras, pressuposto para sua condenação a ressarcir os valores aplicados na gestão anterior.
14.	Vale destacar que o aludido gestor, tendo assumido o cargo em janeiro/2013, vinha adotando providências tendentes a dar prosseguimento às obras objeto do contrato de repasse. Todavia, em abril/2013, foi notificado pelo então Secretário Nacional de Segurança Alimentar e Nutricional do MDS quanto à impossibilidade de prorrogação do ajuste e, por conseguinte, à necessidade de finalizar a implantação do empreendimento até o fim da vigência, em junho/2013.
15.	Uma vez que os técnicos da municipalidade apontaram a necessidade de mais um ano para viabilizar as providências administrativas necessárias à conclusão das obras e à aquisição dos equipamentos e utensílios para o restaurante popular, o prefeito, por intermédio do Procurador-Geral do Município de Santana, acabou por requerer ao órgão federal a instauração de TCE em desfavor de seu antecessor.
16.	A autuação da TCE, em novembro de 2013, ensejou a devolução dos recursos disponíveis na conta vinculada ao contrato de repasse (R$ 1.262.637,07 para os cofres da União e R$ 65.183,95 para o município de Santana/AP) . Cabe ressaltar o registro da CEF de que ‘o fato que enseja a instauração de TCE é o Ofício 644/13/GABIN/SESAN/MDS de 12/04/13, o qual solicita o cancelamento dos contratos de repasse de 2005 e 2007, com execução físico-financeira entre 0,1% e 99,9%, solicitada através da Comunicação Eletrônica emitida pela GECOE01 em 24/04/2013’ (peça 1, p. 6) .
17.	Não obstante seja factível, atualmente, se cogitar de outras providências passíveis de serem adotadas pelo então prefeito junto à CEF com vistas a viabilizar a prorrogação do contrato de repasse, há que se reconhecer a dificuldade de se apontar que medidas seriam essas. Ademais, como visto, ainda durante seu mandato foi intentada a conclusão das obras com recursos municipais, tentativa que não logrou ser bem sucedida em razão da escassez de recursos orçamentários, circunstância fora de seu controle.
18.	Assim, o conjunto fático-probatório coligido aos autos, a nosso ver, não permite estabelecer conduta diversa exigível desse gestor, o que impede configurar sua responsabilidade pelo dano em apuração.
19.	Ante o exposto, esta representante do Ministério Público de Contas, em linha de parcial concordância com a proposta de encaminhamento oferecida pela Unidade Instrutiva às peças 43-45, manifesta-se no sentido de: i) acatar as alegações de defesa apresentadas pelo Senhor Robson Santana Rocha Freires e julgar suas contas regulares com ressalva; e ii) rejeitar parcialmente as alegações de defesa apresentadas pelo Senhor José Antônio Nogueira de Sousa e julgar irregulares suas contas, condenando-o a restituir aos cofres do Tesouro Nacional o débito apurado nos autos, com os acréscimos de atualização monetária e juros de mora, e aplicando-lhe a multa prevista no art. 57 da Lei n.º 8.443/1992.”
	É o relatório.

8.1. Rivaldo Valente Freire (OAB/AP 992-A e OAB/PA 9.236) e outros representando José Antônio Nogueira de Sousa; 
8.2. Elenildo Barbosa da Fonseca (OAB/AP 3.595) representando Robson Santana Rocha Freires.

Procuradora-geral Cristina Machado da Costa e Silva.

TOMADA DE CONTAS ESPECIAL REFERENTE A CONTRATO DE REPASSE QUE OBJETIVOU A CONSTRUÇÃO DE RESTAURANTE POPULAR E AQUISIÇÃO DE EQUIPAMENTOS E UTENSÍLIOS. NÃO CONCLUSÃO DO OBJETO. CITAÇÃO DE EX-PREFEITOS. INSUFICIÊNCIA DAS ALEGAÇÕES DE DEFESA PARA DESCARACTERIZAR A IRREGULARIDADE E A CULPABILIDADE DOS ENVOLVIDOS. IRREGULARIDADE DAS CONTAS, COM CONDENAÇÃO SOLIDÁRIA AO RESSARCIMENTO DO DÉBITO E APLICAÇÃO DE MULTAS INDIVIDUAIS.

TOMADA DE CONTAS ESPECIAL (TCE)

Secretaria de Controle Externo no Estado do Pará - Secex/PA.

Esta tomada de contas especial foi instaurada em decorrência do não cumprimento do objeto do Contrato de Repasse 233.007-87/2007 (Siafi 596392) , celebrado pela União, por intermédio do então Ministério do Desenvolvimento Social e Combate à Fome - MDS, representado pela Caixa Econômica Federal - Caixa, com o Município de Santana/AP, para construção de restaurante popular e aquisição de equipamentos e utensílios, pelo valor total de R$ 1.310.719,93, incluída a contrapartida de R$ 110.719,93.
2.	O contrato vigorou de 13/11/2007 a 30/6/2013, com prazo para prestação de contas até 29/8/2013. Dos recursos federais, foram desbloqueados R$ 363.071,89, em valores históricos. 
3.		Inicialmente, foi citado apenas o ex-prefeito José Antônio Nogueira de Sousa (gestor de 2005 a 2012 - peças 9/10) . A então Secretaria de Controle Externo no Estado do Pará - Secex/PA analisou as alegações de defesa apresentadas (peça 14) e concluiu que seriam insuficientes para esclarecer a inexecução contratual. Assim, a unidade técnica propôs, em essência, a irregularidade das contas especiais daquele ex-prefeito, com imputação de débito e multa (peças 18/20) .
4.	O Ministério Público junto ao TCU - MPTCU, em sua primeira manifestação (peça 21) , sugeriu acolher as alegações de defesa e excluir a responsabilidade do ex-prefeito, por ponderar que, embora ele não tenha logrado implementar o objeto do contrato de repasse durante seu mandato, adotou as providências de sua alçada para permitir a continuidade das obras pelo gestor seguinte. Em relação à responsabilidade do prefeito sucessor (Robson Santana Rocha Freires, gestão de 2013 a 2016) , o MPTCU defendeu ser prescindível incluí-lo no polo passivo processual, sobretudo em face dos vícios constatados nos Ofícios 622/2013 e 644/2013-GABIN/SESAN/MDS.
5.	Destarte, o MPTCU propôs, além das providências indicadas no item anterior, dar ciência ao ente federal sobre as ocorrências, assinar prazo para que fossem adotadas as medidas necessárias à conclusão do objeto do ajuste e avaliar a conveniência e a oportunidade de realizar a audiência de Arnoldo de Campos, então secretário Nacional de Segurança Alimentar e Nutricional do MDS à época dos fatos, acerca dos indícios de irregularidades apontados.
6.	Entretanto, preliminarmente, diante de evidências de que o prefeito sucessor Robson Santana Rocha Freires concorreu para o dano ao erário e de que, em consequência, não seria oportuno efetuar a audiência cogitada pelo Parquet, determinei a realização de novas citações, desta feita chamando ambos os ex-prefeitos para responder solidariamente pelo débito, bem como de diligência ao ente municipal visando a obter informações sobre a situação recente da obra.
7.	O ex-prefeito José Antônio Nogueira de Sousa não voltou a se manifestar. 
8.	Desse modo, a unidade técnica examinou a defesa do prefeito sucessor e a resposta à diligência e propôs, em suma, considerar o primeiro prefeito revel, julgar irregulares as contas de ambos os responsáveis, com condenação em débito e aplicação de multa, além de recomendar ao Município de Santana/AP que conclua as obras do restaurante popular, com recursos próprios.
9.	A Procuradoria se pronunciou de acordo com essa proposta, exceto no que diz respeito à responsabilização de Robson Freires pelo dano, que, no seu entender, deveria ter suas contas julgadas regulares com ressalva.
II
10.	Feito esse breve resumo do trâmite processual, em preliminar, verifica-se que não é o caso de decretar a revelia do ex-prefeito José Antônio Nogueira de Sousa, uma vez que juntou aos autos sua defesa, à peça 14. Ainda que tenha sido novamente citado, em virtude da inclusão de mais um responsável no polo passivo, a relação jurídico-processual já estava formada desde a primeira citação. No segundo momento, era necessária apenas a ciência para nova manifestação, se fosse do seu interesse. Nesse sentido é o recente Acórdão 668/2020-TCU-Plenário, da relatoria do ministro Benjamin Zymler, por exemplo.
11.	No que diz respeito à nulidade suscitada na defesa daquele ex-prefeito, sob a alegação de não lhe ter sido assegurado o exercício do contraditório e da ampla defesa antes da instauração desta tomada de contas especial, observe-se que esse procedimento não é obrigatório na fase interna do processo, mesmo assim, consta que o ex-prefeito foi notificado pela Caixa na fase administrativa (peça 1, p. 10) e a citação pelo TCU ocorreu de forma regular; não há, portanto, nulidade.
III
12.	Quanto ao mérito das contas, as defesas foram insuficientes para descaracterizar a irregularidade referente à não conclusão do objeto do contrato de repasse. Aliás, os responsáveis reconheceram o fato. Na verdade, até hoje, não se tem notícia sobre o término da obra, pois as últimas informações são de que, embora tenha sido assinado novo ajuste visando à sua finalização (Contrato 003/2015-PMS) , com aplicação de recursos municipais, os serviços foram novamente paralisados.
13.	Trata-se de caso típico de desperdício de recursos públicos canalizados para execução de obra que não gerou qualquer funcionalidade ou benefício para a coletividade. Nessa situação, não cabe a este Tribunal conceder prazo para conclusão da obra, como aventado na nota técnica juntada à peça 34, p. 3/4, porquanto a matéria escapa à competência do TCU, ante a inexistência de recursos federais na execução do Contrato 003/2015-PMS. Isso, contudo, não prejudica a realização da recomendação proposta nos pareceres, até porque, segundo informações colacionadas pelo MPTCU, o local estaria, em agosto de 2018, servindo como ponto de venda e uso de drogas.
14.	Adicionalmente, é oportuno enviar cópia do interior teor da deliberação a ser proferida e da mencionada nota técnica ao Tribunal de Contas do Estado do Amapá, bem como dos documentos à peça 14, p. 43/5 (que dão conta da existência de recursos estaduais na execução da obra - Convênio 015/2008-SEINF/GEA/PMS) , para subsidiar sua atuação, em face da notícia de nova paralisação dos trabalhos.
IV
15.	Em relação à responsabilidade de José Antônio Nogueira de Sousa, destaque-se que a obra tinha duração prevista de 120 dias e se iniciou em 4/7/2008, sendo, ao que tudo indica, factível sua conclusão ao término da vigência inicial do contrato, em dezembro de 2008. No entanto, nas vistorias realizadas pela Caixa em 31/7/2008, 6/4/2009, 30/7/2009, 27/11/2009 e 25/6/2010, foram detectados baixos percentuais acumulados de execução (1,19%, 7,60%, 17,22%, 31,48% e 35,59%, respectivamente - peça 1, p. 68/94) .
16.	Em sua defesa (peça 14) , o ex-prefeito afirmou que, na presença de dificuldades para execução direta dos serviços, adotou providências para reprogramar a execução do objeto, que somente teria sido aprovada em outubro de 2012, perto do término do seu período de gestão. De fato, constata-se que reprogramações foram aprovadas em outubro e dezembro de 2012 (peça 1, 126/32) . Todavia, não foram informadas as datas das solicitações, e os documentos comprobatórios não constam dos autos, de modo que, em vista do longo tempo decorrido desde o início da obra, não há como presumir a implementação pelo gestor de medidas tempestivas para finalizar o objeto durante seu período de gestão. 
17.	Não transparece razoável que uma obra com duração prevista de quatro meses não pudesse ser executada no prazo de mais de quatro anos desde seu início até o encerramento do segundo mandato do prefeito, especialmente ao se levar em conta que os recursos federais foram repassados e que, para o seu desbloqueio, competiria ao gestor apenas ter aprovada a execução física e financeira, além de provar o aporte da contrapartida (cláusula sexta do contrato, subitem 6.1 - peça 1, p. 46) . Ademais, no período em que a obra esteve sob o regime de execução direta, ainda havia a possibilidade de autorização de saque dos recursos antecipadamente (subitem 6.1.1 da mesma cláusula) .
18.	O ex-prefeito alegou ter executado outros serviços da obra, além dos atestados nas vistorias, até o final do seu período de gestão, que corresponderiam ao acumulado de 75%, mas não trouxe provas robustas para comprovar essa execução. Decerto, não é devido a este Tribunal determinar a realização de nova vistoria, conforme requerido pelo responsável, pois o ônus da prova em matéria de aplicação de recursos públicos é invertido: compete aos responsáveis demonstrar sua correta destinação, o que não ocorreu no presente caso.
19.	De todo modo, considerando que a obra efetivamente não foi finalizada e que os recursos então bloqueados foram restituídos à União, qualquer despesa adicional não interfere na quantificação do débito efetuada nestes autos, equivalente ao total dos recursos desbloqueados.
20.	Diante disso, não há como afastar a responsabilidade do ex-prefeito José Antônio Nogueira de Sousa nem concluir que suas condutas foram marcadas pela boa-fé (situação que ensejaria a fixação de novo prazo para recolhimento do débito, consoante as disposições do art. 202, §§ 2º e 3º, do Regimento Interno) , inclusive porque outras falhas foram observadas pela Controladoria-Geral da União na execução do objeto (existência de contratação por dispensa de licitação por emergência/calamidade sem a comprovação dessa situação, início das obras sem licença ambiental, etc. - peças 1, p. 134/6, e 14, p. 43) .
V
21.	Quanto ao ex-prefeito Robson Santana Rocha Freires, com as vênias de estilo por divergir do último parecer do MPTCU, entende-se que sua defesa também foi insuficiente para excluir a culpabilidade. 
22.	O ex-gestor, além de se reportar a argumentos contidos nas primeiras manifestações da unidade técnica e do MPTCU, limitou-se a afirmar que requerera a prorrogação do contrato de repasse, porém seu pedido não foi aprovado pelo MDS, o que o teria levado a solicitar a instauração de tomada de contas especial contra o prefeito anterior, ainda que houvesse recursos na conta do ajuste suficientes para a conclusão da obra.
23.	Concorda-se que, se fosse considerado apenas o Ofício 622/13-GABIN/SESAN/MDS, de 8/4/2013, por meio do qual o então titular da Secretaria Nacional de Segurança Alimentar e Nutricional do MDS notificou o prefeito de que o contrato de repasse não mais poderia ser prorrogado, em razão da vedação contida no art. 57, inciso II, da Lei 8.666/1993, e solicitou manifestação formal da prefeitura quanto à conclusão do objeto até o fim da vigência do ajuste (peça 1, p. 144/6) , poderia haver dúvidas sobre a pertinência de adoção de outras medidas para buscar a prorrogação do ajuste de forma a permitir a conclusão do seu objeto. 
24.	Todavia, as evidências mostram que a falta de questionamentos sobre a aplicação desse dispositivo ao contrato em tela não era razoável do ponto de vista do gestor médio. A cláusula décima sexta do contrato firmado admitia a sua prorrogação quando fato superveniente impedisse a consecução do objeto no prazo acordado (peça 1, p. 52) . Além disso, expediente anterior daquela secretaria, datado de 18/3/2013 (Ofício 055/2013 - DEISP/SESAN/MDS) , já havia solicitado informações sobre o andamento da obra e as providências que estavam sendo tomadas para a inauguração do restaurante e acenava para a possibilidade de resolver os problemas vivenciados, como se deduz dos seguintes itens do expediente (peça 14, p. 47/8) :
“3. Informamos ainda que segundo sistemática adotada pela área gestora do programa deste MDS, e frente ao tempo de assinatura do instrumento, a gestão local deverá apresentar um cronograma final de finalização das obras com a proposta de uma data para inauguração, considerando a data final da vigência do contrato, uma vez que não será mais possível o aditamento do projeto, salvo melhor juízo, segundo o disposto no inciso II, art. 57, da Lei 8.666/1993.
4.A fim de auxiliá-los no processo de inauguração, a área técnica responsável pelo Programa se coloca à disposição para auxiliá-los no processo de definição do modelo de gestão assim como outras dúvidas que possam surgir no decorrer do processo.” (destaquei) 
25.	Ante esse contexto, as ponderações efetuadas pelo MPTCU no parecer à peça 21 acerca da não aplicabilidade do dispositivo legal citado ao caso e da ausência de prova de qualquer ação do responsável para prorrogar a vigência do ajuste, permanece válida a análise que fiz no despacho à peça 22, consoante os trechos a seguir transcritos:
“9. 	(...) verifico que existem indicativos de que o ex-prefeito sucessor Robson Santana Rocha Freires concorreu para o dano ao erário, principalmente porque havia mais de R$ 1.262.000,00 na conta de poupança vinculada ao contrato de repasse quando assumiu o mandato (peça 1, p. 112) , o ajuste estava em vigor no início de seu período de gestão e não parece sustentável sua opção de paralisar obras em estágio avançado de execução sem qualquer tentativa de prorrogar o prazo da avença. 
10.	Ainda que seja questionável o teor da comunicação feita pelo então secretário nacional de Segurança Alimentar e Nutricional a respeito da impossibilidade de prorrogar a vigência do contrato de repasse, em situação similar, verificada no município de Macapá/AP (peça 1, p. 142/3) , isso, conforme as alegações de defesa do ex-prefeito (peça 14, p. 19) , não foi fator impeditivo para extensão da vigência do ajuste pelo prazo necessário à conclusão das obras.
11.	Essas alegações são corroboradas com os dados extraídos nesta data do endereço eletrônico da Caixa[footnoteRef:2], onde se vê que o contrato de repasse 0176655-29/2005, firmado com o município de Macapá/AP com o mesmo objeto, foi prorrogado até 30/9/2016, e que as obras estão concluídas com 100% de execução dos valores liberados (R$ 942.752,77) .” [2:  https://webp.caixa.gov.br/urbanizacao/siurbn/acompanhamento/ac_publico/sistema/asp/ptei_detalhe_contrato_occ.asp] 
26.	Em acréscimo, cumpre ressaltar que o requerimento feito pelo Município de Santana/AC de instauração da tomada de contas especial contra o ex-prefeito foi protocolado em 30/7/2013, em prazo superior ao concedido por meio do Ofício 622/13-GABIN/SESAN/MDS, bem como que, em notificação feita em outubro/2013, a Caixa concedeu novo prazo para regularização da pendência referente à não execução total do objeto pactuado (peça 1, p. 12, 160 e 164/8) . Esses fatos corroboram a dedução de que havia espaço para negociação junto aos entes federais.
27.	Em face desses apontamentos, ratifica-se a desnecessidade de chamar o então gestor do MDS para se manifestar no processo e, com fundamento na última instrução da unidade técnica, conclui-se pela responsabilização do ex-prefeito Robson Santana Rocha Freires. 
28.	Uma vez que a condenação para recolhimento do débito deve considerar a responsabilidade solidária do ex-prefeito José Antônio Nogueira de Sousa, não se tem como possível a solução proposta pela unidade técnica de tomar datas distintas para a incidência dos encargos legais devidos. Como os danos ao erário se materializaram nas datas dos créditos em favor do município depois dos desbloqueios, tais datas, constantes das citações, serão levadas a efeito para a recomposição dos prejuízos.
VI
29.	Quanto à dosimetria na aplicação das multas individuais (art. 22, § 2º, da Lei de Introdução às Normas do Direito Brasileiro) , têm-se como graves as condutas de ambos os gestores que levaram à não conclusão das obras e à consequente irregularidade das contas, com fundamento nas alíneas “b” e “c” do art. 16 da Lei 8.443/1992, mas os fatos de José Antônio Nogueira de Sousa ter adotado medidas com vistas a permitir a continuidade das obras pelo gestor seguinte e assegurar uma adequada transição entre os governos e de Robson Santana Rocha Freires ter recebido expedientes do concedente informando sobre a não prorrogação do contrato podem ser considerados como atenuantes.
30.	Mas, como agravante na conduta do primeiro gestor, ainda é pertinente ponderar o número elevado de processos deste Tribunal em que figura como responsável, com condenações em seis deles (TC Processo 018.420/2010-9, TC Processo 005.281/2013-0, TC Processo 031.648/2015-0, TC Processo 035.228/2015-6, TC Processo 023.105/2016-0 e TC Processo 027.218/2018-0) , segundo dados do Cadastro Integrado de Pessoas Condenadas por Ilícitos Administrativos - Cadicon.
31.	Assim, após sopesar agravantes e atenuantes, as multas individuais devem ficar em patamares próximos a 30% do valor atualizado do débito no caso de José Antônio Nogueira de Sousa e de 20% no caso de Robson Santana Rocha Freires.
32.	Por fim, cabe pequeno ajuste na proposta de encaminhamento da unidade técnica a fim de que a restituição dos valores seja feita aos cofres do Tesouro Nacional, em vez de aos do extinto MDS.
	Ante o exposto, acolho os fundamentos dos últimos pareceres da unidade técnica e do MPTCU como razões de decidir, exceto no que diz respeito aos argumentos apresentados pela Procuradoria para acatar as alegações de defesa de Robson Santana Rocha Freires, e VOTO por que este Colegiado aprove a minuta de acórdão que submeto à sua consideração.
TCU, Sala das Sessões Ministro Luciano Brandão Alves de Souza, em 23 de abril de 2020.
ANA ARRAES 
Relatora